---
title: "**Transformar datos - parte 2**"
author: ""
output:
  html_document:
    css: style.css
    toc: true
    toc_float: true
    toc_collapsed: true
number_sections: true
anchor_sections: true
theme: lumen
---

```{r setup, include=FALSE}
knitr::opts_chunk$set(echo = TRUE, dpi = 300)
```


## Paquete dplyr

En el resumen anterior del paquete __dplyr__ vimos solo algunas funciones:

- `select()`: devuelve un conjunto de columnas (variables)
- `rename()`: renombra variables en una conjunto de datos
- `filter()`: devuelve un conjunto de filas (observaciones) según una o varias condiciones lógicas

Ahora continuaremos mostrando otras funciones relevantes de la librería:

- `arrange()`: reordena filas de un conjunto de datos
- `mutate()`: añade nuevas variables/columnas o transforma variables existentes
- `summarise()`/`summarize()`: genera resúmenes estadísticos de diferentes variables en el conjunto de datos.
-  `group_by()`:  agrupa un conjunto de filas seleccionado, en un conjunto de filas de resumen de acuerdo con los valores de una o más columnas o expresiones.
- `count()`: contabiliza valores que se repiten, es decir genera tabla de frecuencias.
- `if_else()`: analiza una condición y puede asignar un valor según la condición sea verdadera o falsa.
- `case_when()`: permite vectorizar (y reemplazar) múltiples declaraciones de *if_else()* de manera concisa y clara.
- `between()`: función atajo para operaciones de condición  _>=_ x _<=_ , implementado para vectores numéricos o de fecha/hora.

## Ordenamientos - función arrange()

La función `arrange()` se utiliza para ordenar las filas de un conjunto de datos de acuerdo a una o varias columnas/variables. Por defecto, el ordenamiento es ascendente.

Para invertir el ordenamiento se introduce la función `desc()` dentro de los argumentos de `arrange()`.

### Ejemplos de arrange() 

En este documento vamos a mostrar algunos ejemplos utilizando datos de tamizaje de test de sangre oculta, en un dataframe de nombre **tsomf**.

```{r, message=F, echo=F, warning=F}
library(tidyverse)

tsomf <- read_csv2("tsomf_prueba.csv", locale = locale(encoding = "ISO-8859-1"))

tsomf <- tsomf |> mutate(fecha_nacimiento = dmy(fecha_nacimiento),
                fecha_test = dmy(fecha_test),
                fecha_entrega = dmy(fecha_entrega),
                edad = round(as.duration(fecha_test - fecha_nacimiento) / dyears(1)))
```

Ordenamos según la variable edad (forma ascendente).

```{r, eval=F}
tsomf |> 
  arrange(edad) |> 
  select(id_mujer, edad)
```

```{r, echo=F}
tsomf |> 
  arrange(edad) |>
  select(id_mujer, edad) |> 
  print(n = 10)
```

Igual pero en orden inverso (descendente)

```{r, eval=F}
tsomf |> 
  arrange(desc(edad)) |> 
  select(id_mujer, edad)
```

```{r, echo=F}
tsomf |> 
  arrange(desc(edad)) |>
  select(id_mujer, edad) |> 
  print(n = 10)
```

## Creación de variables - función mutate()

Esta función nos proporciona poder computar transformaciones de variables en un conjunto de datos. A menudo, tendremos la necesidad de crear nuevas variables que se calculan a partir de variables existentes, `mutate()` nos ofrece una interface clara para realizar este tipo de operaciones.

También podemos modificar variables existentes y sobrescribir sus valores mediante cambio de escalas u para responder a otras necesidades.

Dentro de los argumentos de **mutate()** se aplican funciones vectorizadas, lo que significa que la función toma un vector de valores como entrada y devuelve el mismo número de valores como salida. Estos vectores son ni más ni menos que nuestras variables (columnas) de la tabla de datos.


> datos |> mutate(nueva_var = operación/función)

Algunas de las operaciones y funciones vectorizadas provistas por el lenguaje R son:


- Operadores aritméticos - **+**, **-**, __\*__, **/**, **^**   

- Aritmética modular - **%/%** - **%%** 

- Transformación - escala - **log()** - **log2()** - **log10()** - **exp()** - **sqrt()**

- Comparaciones - **>**, **>=**, **<**, **<=**, **==**, **!=**

- Atrasos/adelantos - **lag()** - **lead()**

- Ordenamiento - **min_rank()** - **percent_rank()**, etc...

- Acumulativos - **cumsum()** - **cummean()** - etc...

- Condicional (funciones propias de dplyr) - **if_else()** - **case_when()**.

### Ejemplo de mutate()

```{r}
tsomf |> 
  mutate(demora = fecha_test - fecha_entrega) |> 
  select(fecha_test, fecha_entrega, demora)
```



## Resumen de variables - función summarise()

La función `summarise()` (se puede escribir también `summarize()`) resume variables de un conjunto de datos. 

```{r}
tsomf |>  
  summarise(promedio_edad = mean(edad))
```

Su uso es muy interesante cuando la combinamos con `group_by()` (función que veremos luego). Esta situación permite estratificar los resultados por grupos específicos. 

Por ejemplo, podemos agrupar por sexo y simultáneamente aplicar el mismo `summarise()` anterior.

```{r}
tsomf |>  
  group_by(sexo) |>  
  summarise(promedio_edad = mean(edad))
```

El resultado es una tabla con dos filas, una para cada grupo (F y M de la variable `sexo`) con los valores promedio de `edad`.

Algunas de las funciones del R base que se pueden utilizar dentro de los argumentos de esta función son:

- `min()`  mínimo 
- `max()`  máximo 
- `mean()` media 
- `median()` mediana 
- `var()` varianza 
- `sd()` desvío 
- `IQR()` intervalo intercuartílico
- `sum()` sumatoria 
- `quantile()` cuantiles

Otras funciones que se pueden incorporar las provee el mismo paquete __dplyr__, por ejemplo:

- `first()`  primer valor en el vector
- `last()`  último valor en el vector
- `n()` número de valores en el vector
- `n_distinct()` números de valores distintos en el vector


## Agrupamientos - función group_by()

Decíamos recién que la función `group_by()` es útil cuando trabaja conjuntamente con `summarise()` dado que agrupa un conjunto de filas seleccionado en un conjunto de filas de resumen de acuerdo con los valores de una o más columnas o expresiones.

Para ejemplificar su trabajo asociado obtendremos un nuevo resultado de medias de la variable `edad` estratificado por dos variables categóricas (`sexo` y `resultado`: 

```{r, message=F}
tsomf |> 
  group_by(sexo, resultado)  |>   
  summarise(promedio_edad = mean(edad))
```

En la mayoría de estos ejemplos la salida es directa, es decir no construimos nuevos objetos contenedores de los datos producidos. Pero en muchas situaciones vamos a necesitar generar nuevos conjunto de datos con las transformaciones realizadas. Si en alguna de estas ocasiones llegamos a agrupar datos mediante `group_by()` y posteriormente necesitamos volver a tener la información desagrupada existe una función vinculada denominada `ungroup()`

También, en la última versión del paquete **dplyr**, se incluyó el argumento experimental `.by =` dentro de `summarise()` que logra agrupamientos efímeros que luego desaparecen cuando los resultados se almacenan. Esto evita que debamos desagrupar explícitamente.

Mostremos un ejemplo con el mismo código anterior:

```{r, message=F}
tabla <- tsomf |> 
          group_by(sexo, resultado)  |>   
          summarise(promedio_edad = mean(edad)) 

tabla
```

Observemos que en los metadatos del dataframe aparece Groups: sexo[2], por lo que si deseamos reutilizar el objeto tabla para hacer otro resumen estos grupos seguirán vigentes.

```{r}
tabla |> 
  summarise(promedio_edad = mean(promedio_edad))
```
La salida será de tantos valores como categorías tenga la variable de agrupamiento que nos quedó como metadato. Para cambiar esa situación, debemos hacer:

```{r}
tabla |>
  ungroup() |> 
  summarise(promedio_edad = mean(promedio_edad))
```
Obtenemos solo un valor de resumen porque desagrupamos previo al `summarise()`.

Esto mismo sucede si solo utilizamos la función `summarise()` con el argumento `.by =`, evitando que apliquemos `ungroup()` posteriormente.

```{r}
tabla <- tsomf |> 
          summarise(promedio_edad = mean(edad),
                    .by = c(sexo, resultado))

tabla # ver metadatos

# no hace falta desagrupar

tabla |>
  summarise(promedio_edad = mean(promedio_edad))
```


## Conteos - función count()

Esta función permite contar rápidamente los valores únicos de una o más variables.

Produce fácilmente tablas de frecuencias absolutas que luego posibilitan construir frecuencias relativas.

La aplicamos sobre una variable categórica como **resultado** 

```{r}
tsomf |> 
  count(resultado)
```

La función tiene un par de argumentos opcionales:

- **name**: es el nombre de la columna con el conteo. Por defecto se llama **n**
- **sort**: ordena la tabla de frecuencia de mayor a menor
- **wt**: se puede opcionalmente incorporar una variable con la ponderación (factor de expansión) para el calculo de la frecuencia.


## Condicional simple - función if_else()

`if_else()` se utiliza como argumento dentro de una función `mutate()` para crear nuevas variables basadas en los valores de otra u otras. La función toma una condición simple como entrada y puede asignar un valor según la condición sea verdadera o falsa.

Habitualmente decimos que en este proceso dicotomizamos una variable, dado que el resultado posible consta siempre de 2 valores.

Por ejemplo, conociendo la media de la variable edad, podemos dicotomizarla tomando ese valor como corte y creando la variable **grupo_edad** con valores representativos.

```{r}
tsomf |> 
  mutate(grupo_edad = if_else(edad < mean(edad), 
                              true = "1.Menor a la media", 
                              false = "2.Mayor o igual a la media")) |> 
  count(grupo_edad)
```

## Condicional multiple - función case_when()

Cuando las condiciones no son simples, es decir, el resultado no es dicotómico, utilizamos la función `case_when()` que es una vectorización de la función anterior.

Supongamos que no queremos agrupar la edad en dos valores, sino en grupos etarios más desarrollados. Podriamos hacer de la siguiente forma:

```{r}
tsomf |> 
  mutate(grupo_etario = case_when(
    edad < 30 ~ "1.Menor a 30",
    edad >= 30 & edad < 50 ~ "2.Entre 30 y 49",
    edad >= 50  ~ "3.50 y más años"
  )) |> 
  count(grupo_etario)
```

Cada línea dentro del `case_when()` es una condición, como si fuese un `if_else()` donde el valor declarado siempre es el verdadero, es decir, el que toma la nueva variable siempre que la condición se cumpla en el dato evaluado de la variable y en cada observación.

Esta evaluación es secuencial y su funcionamiento provoca que el usuario del lenguaje tenga el control de lo que esta sucediendo, por lo que cualquier mala definición de las condiciones puede provocar resultados incorrectos.

```{r}
tsomf |> 
  mutate(grupo_etario = case_when(
    edad < 30 ~ "1.Menor a 30",
    edad >= 30 & edad < 50 ~ "2.Entre 30 y 49",
    edad > 50  ~ "3.50 y más años"
  )) |> 
  count(grupo_etario)
```

En este último ejemplo vemos que en la tercera condición definimos que se capture a las edades mayores a 50 y como en la condición anterior el límite superior no incluía ese valor, aquellas personas de 50 años quedan sin dato, por lo que en el conteo final observamos 4 valores NA producto de esta situación. 

```{r}
tsomf |> 
  mutate(grupo_etario = case_when(
    edad < 30 ~ "1.Menor a 30",
    edad >= 30 & edad < 50 ~ "2.Entre 30 y 49",
    edad > 50  ~ "3.50 y más años"
  )) |>
  filter(edad == 50) |> 
  select(edad, grupo_etario)
```


## Intervalos - función between()

Esta función opera como un atajo para condiciones de intervalos. Define dentro de los argumentos los límites inferior y superior de un intervalo y dentro de una función de condición tipo `if_else()` o `case_when()` produce siempre variables cualitativas ordinales a partir de variables cuantitativas.

Aplicado sobre el ejemplo anterior se vería así:

```{r}
tsomf |> 
  mutate(grupo_etario = case_when(
    between(edad, 0, 29) ~ "1.Menor a 30",
    between(edad, 30, 49) ~ "2.Entre 30 y 49",
    between(edad, 50, Inf) ~ "3.50 y más años"
  )) |> 
  count(grupo_etario)
```

Los valores declarados como límites quedan incluídos dentro del intervalo. También podemos utilizar valores reservados como **Inf** o **-Inf** cuando desconocemos con que valor mínimo o máximo nos vamos a encontrar en la variable cuantitativa original.

## Combinaciones

La verdadera potencia de la filosofía de trabajo en tidyverse reside en la posibilidad de combinar estas funciones, mediante tuberías, como si fueran pequeñas piezas utilizadas para resolver problemas más complejos.

Veamos algunos ejemplos concretos:

Obtener una tabla de frecuencia absoluta, porcentual y acumulada de edad transformada a grupo etario en las mujeres.

```{r}
tsomf |> 
  filter(sexo == "F") |> 
    mutate(grupo_etario = case_when(
    between(edad, 0, 29) ~ "1.Menor a 30",
    between(edad, 30, 49) ~ "2.Entre 30 y 49",
    between(edad, 50, Inf) ~ "3.50 y más años"
  )) |> 
  count(grupo_etario, name = "Frecuencia") |> 
  mutate(Frec_porcentual = Frecuencia/sum(Frecuencia)*100,
         Frec_acum = cumsum(Frec_porcentual))
```

Observen como se entrelazan las diferentes funciones vistas en forma secuencial, canalizadas por las tuberías, obteniendo el resultado deseado.

Si quisiéramos saber cual es el id del paciente, el centro de salud de entrega y resultado que mayor demora tuvo entre fechas de entrega y test, escribiríamos algo así:

```{r}
tsomf |> 
  mutate(demora = fecha_test - fecha_entrega) |> 
  filter(demora == max(demora)) |> 
  select(id_mujer, centrosalud_informe, demora, resultado)
```
Al encontrarnos con este resultado tan inesperado (7334 días), sospecharíamos de algún problema de falta de calidad de estos datos. Al revisar veríamos que la fecha de entrega parece ser incorrecta:

```{r}
tsomf |> 
  filter(id_mujer == 127264) |> 
  select(fecha_entrega, fecha_test)
```
Los rangos de fecha de las observaciones de esta tabla de datos en la variable **fecha_entrega** son del 2021 y 2022, salvo este valor que sospechamos incorrecto, por lo que podríamos agregar otra pieza al código:

```{r}
tsomf |> 
  filter(fecha_entrega > "2021-01-01") |> 
  mutate(demora = fecha_test - fecha_entrega) |> 
  filter(demora == max(demora)) |> 
  select(id_mujer, centrosalud_informe, demora, resultado)
```
El resultado de máxima demora cambia al excluir las fechas alejadas a la mayoría de los datos.

Que pasaría si quiero la misma información pero no solo en general sino que según centro de salud y ordenada de mayor a menor demora.

```{r}
tsomf |> 
  filter(fecha_entrega > "2021-01-01") |> 
  mutate(demora = fecha_test - fecha_entrega) |> 
  group_by(centrosalud_informe) |> 
  filter(demora == max(demora)) |> 
  select(id_mujer, centrosalud_informe, demora, resultado) |> 
  arrange(desc(demora))
```

Fíjense que repetimos la misma estructura del código (habitualmente podemos copiar y pegar) e incorporamos una pieza de agrupamiento o estratificación en el lugar adecuado (antes del filter) para conseguir el resultado buscado, al igual que el ordenamiento final (luego de la selección de los datos).

La combinación de estas "piezas" es posible no solo entre funciones del propio dplyr o tidyverse, sino entre funciones propias de otros paquetes que mantengan esta filosofía de trabajo (las hay muchas de muchos paquetes compatibles con tidyverse)