---
title: "**Algunos operadores y funciones básicas**"
author: ""
output:
  html_document:
    css: style.css
    toc: true
    toc_float: true
    toc_collapsed: true
number_sections: true
anchor_sections: true
theme: lumen
---

```{r setup, include=FALSE}
knitr::opts_chunk$set(echo = TRUE, dpi = 300)
```

## R como calculadora

El lenguaje R cuenta con operadores aritméticos de uso relativamente intuitivo, que permiten realizar operaciones matemáticas como si usasemos una calculadora.


```{r}
# suma
2 + 5

# resta
3 - 2

# multiplicación
9 * 3

# división
10 / 2

# potenciación
5 ^ 2
```

**Nota**: observarán que el interprete del lenguaje al devolvernos un valor en consola lo muestra con una notación inicial de un 1 encerrado entre corchetes `[1]`.
Este número es el índice del vector que nos está mostrando R y que siempre comienza con 1. Si la cantidad de elementos de un vector mostrados por la consola superase el ancho de la pantalla, entonces el listado seguiría debajo y al comienzo de la nueva línea veríamos otro número entre corchetes que sería el indice de ese primer valor. Veamos un ejemplo:

```{r, echo=F}
seq(from=0.1, to=0.9,by = 0.01)


```
El 0.25 que es primer valor de la segunda fila esta en la posición 16 de ese vector de números. Y, por ejemplo, el 0.70 en la posición 61.

Para otras operaciones matemáticas como la raíz cuadrada o el valor absoluto de un múmero, existen funciones específicas incluídas en R base.

```{r}
# radicación (raíz cuadrada)
sqrt(9)

# valor absoluto
abs(-3)
```

También se pueden hacer operaciones con los objetos que almacenan a estos valores numéricos asignados:

```{r}
# a contiene el valor 3
a <- 3

# b contiene el valor 6
b <- 6

# aplicamos una fórmula determinada
(a + b) * b
```

Y funciona con objetos como los vectores que contienen más de un elemento, aplicando **artimética vectorial**, donde las operaciones se realizan elemento a elemento.

```{r}
# creamos el vector a con 3 elementos
a <- c(1, 2, 3)

# ejecutamos una operación matemática a todos los elementos de a
a * 3
```

O bien, con operaciones entre objetos, donde se las operaciones se realizan entre los elementos de la misma posición:

```{r}
# creamos el vector a con 3 elementos
a <- c(1, 2, 3)

# ejecutamos una operación matemática a todos los elementos de a * a
a * a
```

Otras funciones útiles para operaciones con vectores es la sumatoria de elementos.

```{r}
# creamos el vector a con 3 elementos
a <- c(1, 2, 3)

# realizamos una sumatoria de todos los elementos de a
sum(a)
```

Otra función interesante es la que permite que redondeemos valores con decimales.

```{r}
## redondeamos definiendo 2 digitos decimales

round(23.76859, digits = 2)
```


## Concatenación y secuencias regulares

Ya usamos la función `c()` para concatenar elementos. Habitualmente cuando  deseemos crear vectores con más de un elemento vamos a recurrir a esta función.

```{r}
# vector numérico de 4 elementos
c(6, 3, 6, 8)

# vector caracter de 2 elementos
c("Hola", "Chau")

```

Existe otra forma de concatenar elementos a partir de un operador de rango.
Produce un intervalo secuencial de enteros que puede ser ascendente o descendente.
El operador es `:` y se usa de la siguiente forma:

```{r}
# ascendente
1:10

# descendente
10:1
```

Otra manera es por medio de la función `seq()` que tiene como argumentos
principales *from*, *to* y *by*

```{r}
# secuencia de 1 a 20 cada 2
seq(from = 1, to = 20, by = 2)
```

Algunos otros ejemplos de la misma función pueden ser:

```{r}
# secuencia de 0.1 a 0.9 cada 0.1
seq(from = 0.1, to = 0.9, by = 0.1)

# secuencia de -5 a 5 cada 1
seq(from = -5, to = 5, by = 1)

# secuencis de 300 a 0 cada 50 (se escribe -50 porque es descendente)
seq(from = 300, to = 0, by = -50)
```

Finalmente la última posibilidad que vamos a mostrar es la función `rep()` que repite valores. Su forma más sencilla es `rep(x, times = Nº)`
que coloca un Nº de repeticiones de x, una tras otra.

Algunos ejemplos de la función:

```{r}
# repetimos 5 veces el número 2
rep(x = 2, times = 5)

# combinada con el operador de rango
rep(1:4, 5)  

# combinada con la función de concatenación
rep(c(4.5,6.8,7.2), 2) 
```












